臺灣高等法院臺南分院刑事判決　　　　　九十一年度上訴字第八六號　Ｇ
　　　上　訴　人　台灣嘉義地方法院檢察署檢察官
　　　被　　　告　丙　○　○
右上訴人因被告搶奪案件，不服中華民國九十年十二月六日台灣嘉義地方法院九十年
度訴緝字第二四號第一審判決（起訴案號：台灣嘉義地方法院檢察署九十年度偵字第
一四一一號），提起上訴，本院判決如左：
      主      文
上訴駁回。
      理      由
一、公訴意旨略以：丙○○意圖為自己不法所有，於民國（下同）八十九年十月五日
    晚上十時許，在嘉義市○○街廿六號「非常通訊行」，假藉購買NOKIA.廠牌手機
    乙支，趁告訴人乙○○不注意時，搶奪告訴人乙○○所有NOKIA.廠牌手機乙支。
    又另行起意，於八十九年十二月間，某日晚上九時許，在嘉義市○○街，假藉出
    售四支8850手機為由，趁告訴人甲○○不注意時，搶奪告訴人甲○○所有新台幣
    （下同）四萬八千元得逞。因認被告丙○○涉犯刑法第三百二十五條第一項搶奪
    罪嫌云云。
二、按犯罪事實應依證據認定之，無證據不得推定其犯罪事實；不能證明被告犯罪者
    ，應諭知無罪之判決，刑事訴訟法第一百五十四條、第三百零一條第一項分別定
    有明文。次按刑法第三百廿五條所謂搶奪，係指乘人不及抗拒而為奪取者而言。
    故搶奪行為成立，必行為人乘他人不備，猝然使用不法腕力，使被害人不及抗拒
    ，而強行掠奪為必要。又告訴人指訴係以使被告受刑事不利訴追為目的，故不得
    僅憑告訴人指訴遽令被告入罪。又認定不利於被告事實，須依積極證據，苟積極
    證據不足為不利於被告事實認定時，即應為有利被告認定，更不必有何有利證據
    （最高法院廿年非字八四號、卅年上字八一六號、五二年臺上字一三○○號判例
    意旨參照）。
三、公訴人認被告涉有右揭搶奪犯行，無非以告訴人乙○○、甲○○指訴為其主要憑
    據。訊據被告固供承於右揭時地，取走告訴人乙○○所有手機及告訴人甲○○現
    金四萬八千元之事實。惟堅決否認有搶奪犯行，辯稱：伊向告訴人乙○○表示所
    帶金錢不夠，故電請前妻梁佩娟，騎機車前來載伊去領錢，但因伊未戴安全帽，
    為警舉發違規，及於隔日因毒品案件為警拘提，故未再與告訴人乙○○聯絡。至
    告訴人甲○○部分，則係伊與告訴人甲○○同向綽號「阿達」購買手機，現款四
    萬八千元，係由告訴人甲○○親自交付綽號「阿達」，伊未有搶奪等語。經查：
  (一)被告於八十九年十一月十一日凌晨，自告訴人乙○○所營「非常通訊行」，取走
    8850手機一支後，即駕駛前妻梁佩娟騎至該通訊行ＵＭＧ—七八一號機車，搭載
    梁佩娟離去，嗣在嘉義市○○路與新民路口，因被告未戴安全帽，為警查獲等情
    ，已據被告供述在卷，並有交通部公路局嘉義區監理所函覆交通違規記錄表、嘉
    義市警察局函覆報告書、舉發違反道路交通安全事件通知書，及嘉義市警察局保
    安隊勤務分配表各乙份在卷可稽（詳原審卷四一至四二、一○三至一○六頁）。
    且告訴人乙○○於被告取走手機後，立即報警，報案時間為八十九年十一月十一
    日凌晨一時許，有嘉義市警察局函覆報案紀錄與報案三聯單在卷可證（詳原審卷
    八八至九十頁）。綜觀被告供述與告訴人乙○○報案時間，本件被告取走告訴人
    乙○○8850手機時間，應係在八十九年十一月十一日凌晨零時許。公訴人依告訴
    人乙○○於九十年二月十三日警訊指訴，認被告係於八十九年十月五日晚上十時
    許，搶奪告訴人乙○○所有8850手機一支，即非有據。
  (二)另據告訴人乙○○於警偵訊及原審時，雖均指訴，被告搶奪其8850手機，惟告訴
    人乙○○(1)於九十年二月十三日警訊係指稱：綽號「阿峰」男子，共三次至通訊
    行表示要購買8850手機，第三次至其店時，被告趁其將手機，由玻璃櫃拿出放在
    櫃臺時，即徒手將其手中手機搶走，而往外逃逸，並坐上同夥所騎機車，揚長而
    去云云（詳警卷三頁背面、四頁）。(2)又於偵查中係指稱：被告至其店，佯稱要
    購買手機，並試用手機，又打電話叫人拿錢過來，不久即有人騎機車過來，然後
    被告就連同紙盒一起拿走，跳上機車便走，其追不上，即立刻打電話報警云云（
    詳偵查卷九頁）。(3)於原審則指稱：被告當天因錢不夠，向其借電話，要請朋友
    拿錢過來，當其朋友過來時，其馬上將原本置於手上手機拿去，並對其說，要去
    領錢付款，事後即未再聯絡云云（詳原審卷五二頁、一一○頁）。核對告訴人乙○○上揭三次指訴被告搶奪犯行，先後所供不一，指訴是否屬實，要有可疑。
  (三)又告訴人乙○○於八十九年十一月十一日報警後，嗣於八十九年十一月十六日上
    午十一時五十分許，曾在嘉義市警察局第一分局竹圍派出所製作調查筆錄指稱：
    被告於八十九年十一月十日晚上十一時許，在其所營「非常通訊」，表示要購買
    8850手機，但身上未帶錢，並問一支多少錢，其告以一支一萬三千五百元，然後
    ，被告便將手機拿著，並打電話叫其妻梁佩娟騎機車來，並告知要馬上去領款交
    付，但被告即未再回來，其始知受騙等語（詳原審卷六二頁背面）。同時告訴人
    於該次警訊，即已表明要對被告提出詐欺告訴等語（詳原審卷六三頁）。觀乎告
    訴人於案發後於八十九年十一月十六日初次在警局供稱：被告表示要去領款，即
    未再回來，其始知受騙，且表明要對被告提出詐欺告訴等語。依案重初供原則，
    該次供述，距案發時間最近，所供自較符合真實。以此觀之，被告取得告訴人乙○○8850手機，顯係施用詐術而取得，非施以不法腕力搶得。公訴人以告訴人乙○○於九十年二月十三日以後警偵訊指訴，遽認被告涉有搶奪犯行，即有可議。
  (四)至告訴人甲○○(1)於警訊指稱：其在嘉義市○○路三四九號經營「力宏通訊行」
    ，被告打電話進入店，告知有三支8850手機，要賣四萬八千元，於是其便駕車去
    嘉義市○○街，看貨交易，抵達後，被告便進入其駕駛車輛前座，詢問有否帶錢
    來，於是被告便將現金四萬八千元拿走，衝出車外，往巷內逃逸，而不知去向云
    云（詳警卷五頁背面）。(2)於偵查中指稱：伊不認識被告，係因同行告知，向被
    告買手機，較為便宜，被告打電話來，說要賣手機，並約見面，見面時，其在車
    內，被告在車外，因已先與被告談妥價格，8850手機每支八千元，伊見面後，即
    拿出錢交付被告，被告未交付手機便跑了，其開車追，但未追到云云（詳偵查卷
    十頁背面）。(3)於原審時指稱：被告打電話稱，其有手機比市價便宜，每支手機
    賣一萬二千元，四支共四萬八千元，並約在嘉市○○街與西門街口見面，見面後
    ，被告在前座車窗旁，與其說話，並說要先數錢數看看，其便將錢交給被告，被
    告拿到錢後便離開，事後未交付手機云云（詳原審卷四八頁）。經核告訴人甲○○在警訊、偵查、審理中三次指訴，就被告如何對其行搶情節，前後所供不一。
    再者告訴人甲○○自承，係因事先已與被告談妥價格，而被告復要求先將現款交
    付，以核對數額是否相符，其始將四萬八千元交付，被告有無數錢其不清楚，但
    被告有說要先去買包煙，不過，後來即未再回來等情（詳原審卷五十至五一頁）
    ，足見被告對告訴人甲○○，並無施以不法腕力而搶奪其財物甚明。另告訴人甲○○於警訊指稱：八十九年十二月廿一日晚上十時許，其遭被告搶奪現款，並未
    報案，祇希望被告出面處理，事隔二個月後，因警局來詢問有否「被騙」，其始
    於九十年二月十三日，至嘉義縣警察局刑警隊製作筆錄等語（詳原審卷五十頁）
    。由此可見，告訴人甲○○與被告，彼此認識，否則告訴人甲○○寧有被搶不報
    警處理，猶待被告主動出面處理！是以，告訴人甲○○於警偵訊指稱：其不認識
    被告云云，顯非可採。又告訴人甲○○既與被告認識，同時交付被告現款，又係
    為支付手機交易金額，而因被告要求數數現款金額，是否相符，告訴人始將現款
    金額，交付被告。綜上以觀，被告非對告訴人甲○○，施以不法腕力而搶奪財物
    ，至為明灼，被告對告訴人甲○○取得現金四萬八千元，該部分所為，依上所述
    ，核與搶奪罪構成要件有間。
  (五)至檢察官上訴意旨，認告訴人乙○○、甲○○二人，於警偵訊及原審時，指述雖
    有不一，但被告確均以購買手機與出售手機為由，待告訴人提示手機與現金後，
    即趁告訴人，不及防備時，將手機及現金搶走，基本事實，並無不同。原審認告
    訴人指述不可採，遽對被告為無罪判決，顯有失誤云云。惟查被告於原審稱：其
    與告訴人乙○○本即認識，故告訴人乙○○才會讓他將手機拿走等語（詳原審卷
    四頁）。核與告訴人乙○○於原審，及嘉義市警察局第一分局竹圍派出所指訴：
    被告於八十九年十一月十日晚上十一時許，在其所營「非常通訊」，表示要購買
    8850手機，但身上未帶錢，並問一支多少錢，其告以一支一萬三千五百元，然後
    ，被告便將手機拿著，並打電話叫其妻梁佩娟騎機車來，並告知要馬上去領款交
    付，但被告即未再回來，其始知受騙等語大致相符（詳原審卷五二、五三、一一
    ○、六二頁背面）。依上所述，本件被告與告訴人乙○○，彼此間顯相互認識。
    被告購買手機當日，以身上錢不夠，擬先去領錢所以離去，被告要無使用不法腕
    力，使告訴人乙○○不及防備，而強行掠奪告訴人手機行為。又被告於原審稱：
    告訴人甲○○是要其代購手機，所以先拿錢給伊。甲○○是在嘉義市○○街附近
    檳榔攤，將四萬八千元交給伊等語（詳原審卷四、十五頁），核與告訴人甲○○
    於原審指訴：被告打電話稱，其有手機比市價便宜，每支手機賣一萬二千元，四
    支共四萬八千元，並約在嘉市○○街與西門街口見面，見面後，被告在前座車窗
    旁，與其說話，並說要先數錢數看看，其便將錢交給被告，被告拿到錢後便離開
    ，事後未交付手機等語，大致相符（詳原審卷四八、五十至五一頁）。顯見告訴
    人甲○○，係因欲購手機，始將四萬八千元價金，交付被告，以購買四支手機，
    被告無使用不法腕力，使告訴人甲○○不及防備，而強行掠奪現金。由此觀之，
    被告就向告訴人甲○○收取四萬八千元部分，所為亦與搶奪罪構成要件不符。
  (六)綜上論述，本件公訴人依告訴人乙○○、甲○○指訴，據以認定被告搶奪犯行，
    其積極證據，顯有不足，尚無法由告訴人指訴，確信被告有搶奪告訴人手機及現
    金。公訴人雖以被告未給付金錢及未出售物品時，告訴人應無同意，任由毫不相
    識被告，先行取走手機及現金，被告所為與一般交易常情不符，進而推論，被告
    涉有搶奪犯行。然公訴人起訴意旨，對於被告如何對告訴人行搶情節，並未加以
    說明。且告訴人乙○○於原審供稱：伊與被告認識約二星期（詳原審卷六二頁背
    面），顯非毫不認識。又依前所述，本件被告取得告訴人手機及現金，係以佯稱
    購買手機及販賣手機，而取得告訴人手機及現金。被告所為，顯係詐欺取財行為
    。公訴人認被告係犯搶奪犯行，法律見解，要有可議。惟搶奪與詐欺罪，其基本
    社會事實，並非相同，本院尚難遽以變更起訴法條。此外復查無其他積極證據，
    足資證明被告確有公訴人所指搶奪犯行，應認被告搶奪犯行，尚屬不能證明，自
    應就公訴人指訴被告搶奪犯行，為無罪諭知，以昭公允。至被告另涉犯刑法第三
    百三十九條第一項詐欺取財罪嫌，宜由公訴人另行偵查，併此敘明。
四、原判決以被告罪嫌不足，因予被告無罪諭知。本院經核原判決，認事用法，均無
    違誤。檢察官上訴意旨，猶執陳詞，指摘原判決不當，為無理由，應予駁回。
據上論斷，應依刑事訴訟法第三百六十八條，判決如主文。
本案經檢察官李傳來到庭執行職務。
中    華    民    國      九十一      年      五      月      十六      日
                                  臺灣高等法院臺南分院刑事第一庭
                                      審判長法官  茆    臺    雲
                                            法官  蔡    長    林
                                            法官  董    武    全
右正本證明與原本無異。
檢察官如不服本判決，應於判決送達後十日內向本院提出上訴書。
                                      法院書記官  黃    全    忠
中    華    民    國      九十一      年      五      月      十七      日
